臺灣高等法院刑事判決
111年度上訴字第177號
上  訴  人  臺灣臺北地方檢察署檢察官
被      告  林成鴻



選任辯護人  吳鏡瑜律師
上列上訴人因被告違反個人資料保護法案件，不服臺灣臺北地方
法院109年度訴字第431號，中華民國110年11月9日第一審判決（
起訴案號：臺灣臺北地方檢察署109年度偵續字第53號），提起
上訴，本院判決如下：
    主  文
上訴駁回。
    理  由
一、公訴意旨略以：林成鴻係位於臺北市○○區○○路00巷00號之「
    躍松江」社區住戶，因所購買位於該社區4樓之房屋發生漏
    水問題，遂就相關民事損害賠償爭議，向原審聲請對告訴人
    即該房屋賣方兼同社區5樓房屋所有權人林戊昌進行調解，
    並由原審以107年度北司調字第1216號民事事件受理。嗣林
    成鴻經原審來文通知應補正告訴人之戶籍謄本資料，進而於
    民國107年10月8日上午10時27分許，憑以向臺北市中山區戶
    政事務所順利申請取得告訴人之戶籍謄本後，明知其所取得
    之告訴人戶籍謄本僅可用以陳報給原審作為上開民事事件處
    理之用，且該戶籍謄本內容載有告訴人之出生年月日、國民
    身分證統一編號、戶籍地址等個人資料保護法所規範之個人
    資料，然竟意圖損害告訴人之利益，未經告訴人之同意，即
    擅自於同日上午11時2分許，以個人手機拍攝上開戶籍謄本
    內容，並將該戶籍謄本照片傳送至LINE通訊軟體「躍松江」
    住戶群組（以下簡稱住戶群組），以供該群組13名成員得以
    任意觀覽，而逾越其蒐集告訴人上開個人資料特定目的之必
    要範圍（即僅可用以陳報給原審作為上開民事事件處理之用
    ），並足生損害於告訴人，因認林成鴻涉犯違反個人資料保
    護法第41條非公務機關未於蒐集之特定目的必要範圍內利用
    個人資料罪嫌。
二、按犯罪事實應依證據認定之，無證據不得認定其犯罪事實，
    又不能證明被告犯罪者，應諭知無罪之判決，刑事訴訟法第
    154條第2項、第301條第1項分別定有明文。而認定犯罪事實
    之證據，係指足以認定被告確有犯罪行為之積極證據而言，
    苟未能發現相當證據，或證據不足為不利於被告事實之認定
    時，即應為有利於被告之認定，更不必有何有利之證據，亦
    不能以推測或擬制之方法，以為裁判基礎(最高法院29年上
    字第3105號、40年台上字第86號、56年台上字第807號判例
    意旨參照)。又認定犯罪事實所憑之證據，雖不以直接證據
    為限，間接證據亦包括在內；然而無論直接或間接證據，其
    為訴訟上之證明，須於通常一般之人均不致有所懷疑，而得
    確信其為真實之程度者，始得據為有罪之認定。且檢察官對
    於起訴之犯罪事實，應負提出證據及說服之實質舉證責任，
    倘其所提出之證據，不足為被告有罪之積極證明，或其指出
    之證明方法，無從說服法院以形成被告有罪之心證，基於無
    罪推定之原則，自應為被告無罪判決之諭知（最高法院76年
    台上字第4986號、92年台上字第128號判例意旨參照）。
三、公訴意旨認被告林成鴻涉犯違反個人資料保護法第41條非公
    務機關未於蒐集之特定目的必要範圍內利用個人資料罪嫌，
    無非係以證人即告訴人林戊昌之指訴、證人吳政倫於偵訊中
    之證述、被告所居住大樓住戶之LINE群組訊息截圖、文字紀
    錄檔、被告將告訴人之戶籍謄本照片張貼於住戶群組之翻拍
    照片、證人吳政倫之LINE訊息內容翻拍照片、原審民事簡易
    庭通知書及陳報狀、民事聲請調解狀等為其主要論據。訊據
    被告堅決否認有何違反個人資料保護法之犯行，於原審及本
    院辯稱：我先前因為與告訴人有民事的漏水糾紛而於原審民
    事庭進行訴訟，該民事案件中法官有請我補正告訴人的戶籍
    謄本，我因此於107年10月8日上午10時許前往中山區戶政事
    務所申請告訴人的戶籍謄本，我於申請告訴人的戶籍謄本後
    有將之拍照，因為我想要跟我太太說我有在處理這件事了，
    我原本是要將該戶籍謄本的照片傳送給我太太，但是因為我
    對於通訊軟體LINE的操作不太熟悉，而且我視力不太好，剛
    好住戶群組的位置就在我跟我太太的群組位置的下面，我的
    手指比較粗，所以不小心就點錯了，於是我誤將告訴人的戶
    籍謄本照片傳送到住戶群組，後來我太太跟我說我傳錯後，
    我馬上就將之收回了，我並非基於要損害告訴人權益的目的
    傳送這個資料，我傳送資料的時間到收回的時間我沒有印象
    ，但我知道時間不會很長，應該沒有到半天的時間，我太太
    一告訴我傳錯了，我就馬上收回等語（見原審卷二第50至53
    頁、本院卷第82頁）。
四、經查：
  ㈠被告與告訴人係鄰居關係，2人因房屋漏水問題而產生訴訟並
    由原審民事庭以107年度訴字第4808號損害賠償案件審理中
    ，該案件於審理中經法院命被告補正告訴人之戶籍謄本後，
    被告遂於107年10月8日上午10時27分許，向臺北市中山區戶
    政事務所申請告訴人之戶籍謄本，並於取得上開戶籍謄本紙
    本後以行動電話拍照，於同日不詳時間傳送至住戶群組中，
    嗣後又將該戶籍謄本照片收回等情，業據被告於偵訊、原審
    及本院審理時坦承不諱（見偵卷第12頁、他卷第160頁、原
    審卷二第50至53頁、本院卷第82、109頁），經核與證人即
    告訴人林戊昌於偵訊及原審中之證述（見他卷第160、161頁
    、原審卷二第144至150頁），及與證人吳政倫於偵訊中之證
    述（見偵續卷第43頁），情節大致相符，復有住戶群組名單
    及對話紀錄截圖（見他卷第171至174頁；偵卷第57至60頁）
    、住戶群組訊息內容文字記錄（見他卷第175至187頁）、證
    人吳政倫提供之被告張貼於住戶群組內告訴人戶籍謄本照片
    截圖（見他卷第191頁）、證人吳政倫與該社區其他住戶訊
    息內容照片（見他卷第189頁）、民事聲請調解狀（見他卷
    第39至50頁）、原審民事開庭通知書（見他卷第145至149頁
    、偵卷第38、39、43頁）、民事起訴狀（見偵卷第25至28頁
    ）等在卷可證，此部分事實，首堪認定。
　㈡檢察官起訴書固認被告將告訴人戶籍謄本照片傳送至住戶群
    組之時間為107年10月8日上午11時2分許，收回該照片之時
    間為當日上午11時37分之後(見起訴書第2、3頁)，並舉證人
    吳政倫提出之手機截圖照片及證人吳政倫與其他住戶之對話
    內容為其認定之依據。惟查：觀之卷附住戶群組於107年10
    月8日之line對話紀錄(見他字卷第183頁，四樓林先生即被
    告，瘋火輪為證人吳政倫)
2018/10/08 (一) 上 午 11:02  四樓林先生 已收回訊息 下 午 01:55  瘋火倫[照片] 下 午 01:55  瘋火倫[照片] 下 午 01:56  瘋火倫我已存檔 ，林先生已得知 下 午 01:57  瘋火倫他請我轉達，將保留法律追訴之權力 下 午 02:04  躍松江2A2B劉恆銘的媽媽已收回訊息 下 午 02:08  躍松江2A2B劉恆銘的媽媽已將群組名稱改為躍松江              群組 下 午 02:11  瘋火倫感謝住戶理解，但我必需申明，這並非報              復，林先生只是想維護自身名譽避免有人刻意帶風              向，影響所有住戶的和諧 
　　依上開對話紀錄，雖未顯示被告張貼告訴人戶籍謄本照片之
    時間，惟其上已明確記載被告收回訊息之時間為當日上午11
    時2分，自可認定被告於當日上午11時2分已將該照片收回，
    公訴人主張被告收回該照片之時間係在當日「上午11時37分
    」之後，實屬無據。又公訴人雖舉證人吳政倫提出之手機截
    圖照片(見他字卷第191頁)，及證人吳政倫與其他住戶之對
    話內容(見他字卷第189頁)，為其認定依據。查證人吳政倫
    提出之照片，依其手機顯示時間固為「2018年10月8日上午1
    1時37分」，然依line通訊軟體之操作方式，只要對話之一
    方在對話中張貼照片，他方即可輕易將該照片儲存、轉傳他
    人，嗣後更可藉由轉傳他人之對話中，再次將照片儲存、轉
    傳，並不必然要自原始對話群組中，始能取得原始張貼之照
    片檔，因此證人吳政倫所提出儲存照片之時間固為「2018年
    10月8日上午11時37分」，惟該時間點並不代表證人吳政倫
    必定係自住戶群組中下載儲存該照片之時間，亦有可能係證
    人吳政倫由轉傳他人之對話中下載儲存，自不得僅憑此即認
    定被告收回照片之時間係在「107年10月8日上午11時37分」
    之後。其次，觀之證人吳政倫與其他住戶(躍松江2A2 B劉恆
    銘的媽媽，下稱某住戶)之對話內容如下：
某住戶：群袓上的資料你最好看一下，披露林先生的資料應該         權有問題(午11時31分) 吳政倫：我有看到(午11時34分)         我剛有請教總幹事他也說有違反個資的疑慮(上午11 　　　　 ：35) 　　　  我知道四樓是想拉其他人一起告林戊昌(上午11：36) 某住戶：因為群組屬公開的他不可以公開個人資料林先生可以         告他你最好先拍朝存證(上午11：37) 吳政倫：有已存檔(上午11：37) 
　　依上可知，證人吳政倫於當日上午11時31分收到某住戶之訊
    息，表示披露告訴人的資料會有問題一事，證人吳政倫於當
    日上午11時34分回覆該住戶稱：我有看到、我剛有請教總幹
    事等語，顯見證人吳政倫並非因為該住戶之提醒始看到被告
    張貼之照片，甚至在該住戶提醒證人吳政倫之時，證人吳政
    倫已表示有請教總幹事，可見證人吳政倫早於當日上午11時
    34分之前之相當時間，即已讀取該訊息、請教他人，更可合
    理推論證人吳政倫於看到該訊息之時，即已將該照片儲存或
    轉傳他人，檢察官以上開對話內容主張證人吳政倫係於當日
    上午11時31分經某住戶提醒，始於上午11時37分將該照片截
    圖存證，進而執為不利於被告之認定，主張被告收回照片之
    時間係在當日「上午11時37分」之後，自難認可採。依上所
    述，堪認被告係於當日上午「上午10時27分」之後至「上午
    11時2分」之間之某時張貼照片於住戶群組，並於「上午11
    時2分」收回該照片。
　㈢按個人資料保護法第41條之主觀構成要件為「意圖為自己或
    第三人不法之利益或損害他人之利益」，而個人資料保護法
    並無處罰過失犯之相關規定，是本件首應探究者為被告究係
    基於主觀上之故意而為上開行為，抑或係因過失而誤將告訴
    人之戶籍謄本照片張貼於住戶群組中此情。經核前揭住戶群
    組之訊息內容，被告雖於上午10時27分之後至上午11時2分
    之間之某時，於住戶群組內張貼告訴人戶籍謄本照片，然被
    告並無傳送任何訊息解釋其為何要將告訴人戶籍謄本照片張
    貼於該群組內，且於同日11時2分立即將上開訊息收回，張
    貼之時間至多約半個小時，此有上開群組訊息翻拍照片及住
    戶群組訊息內容文字記錄在卷為憑（見他卷第173、174、18
    3頁），此與一般通訊軟體使用者誤傳檔案、訊息之情形極
    為相似。又現今社會使用通訊軟體之機會頗為頻繁，而誤將
    訊息、照片或檔案傳至不相關之群組此情更是時有所聞，復
    衡以被告於案發當時已53歲，又罹患老花眼及近視之眼部疾
    病，此有臺安醫院診斷證明書在卷可稽（見原審卷一第57頁
    ），是被告誤將原欲傳送給妻子之告訴人戶籍謄本照片傳送
    至住戶群組中，非無可能。再者，被告於偵訊時明確陳稱：
    「（問：你刊登告訴人個人訊息之時間？收回之時間？）我
    刊登到收回就是幾秒，我的刊登沒有目的，我是不小心張貼
    …」、「…但我發現傳錯群組，5秒之後就撤回訊息，我本來
    是要傳給我太太…」等語（見偵卷第12頁、他字卷第160頁）
    ，堪認被告本係欲傳送告訴人之戶籍謄本照片予其太太，卻
    誤傳至住戶群組內，被告又立即收回該戶籍謄本照片訊息，
    此與一般誤傳之情形高度相似，是被告主觀上是否具有違反
    個人資料保護法第41條之主觀犯意，甚有疑慮，被告辯稱乃
    係誤傳，並無損害告訴人權益之意，堪可採信。
  ㈣又公訴意旨認被告違反個人資料保護法第41條之罪，主要依
    據乃為證人吳政倫、告訴人林戊昌於偵訊中證稱：因為被告
    與原告有訴訟糾紛，認為被告是要串連其他住戶對告訴人提
    告等語（見偵卷第12頁、偵續卷第43頁），然依據前揭住戶
    群組之文字訊息內容，被告除於107年10月8日上午張貼該戶
    籍謄本照片並旋即收回該訊息外，即無任何發言，更無慫恿
    該群組內之住戶對告訴人提告之意思表示，衡諸常情，一般
    人見此情狀尚難聯想被告有何促使他人對告訴人提出訴訟之
    意思，是上開證人吳政倫、告訴人林戊昌之證述，僅屬個人
    片面臆測之詞，自無從推論被告具有刻意張貼告訴人戶籍謄
    本照片以此慫恿住戶提告之意思。另告訴人亦於原審審理中
    證稱：我不知道被告要慫恿住戶告我什麼、也無法解釋為何
    我會產生被告為上開行為是要慫恿住戶對我提告之想法等語
    （見原審卷二第150頁），由此益顯告訴人及證人吳政倫於
    偵訊中之證述乃係其等臆測之詞，並無實際證據可資證明被
    告係以前開動機故意公開告訴人戶籍謄本照片乙情。　　
  ㈤檢察官雖另以：被告係因民事訴訟之用途而申請告訴人之戶
    籍謄本，故被告本不得將之傳送給其妻子，亦不得將之傳送
    上網等語（見原審卷二第156頁、本院卷第110頁），然被告
    與其妻子同住於上開民事訴訟中之漏水屋內，因上開訴訟致
    被告須至中山區戶政事務所申請告訴人之戶籍謄本，被告為
    告知其妻辦理之進度及便於保存上開供訴訟使用之前開戶籍
    謄本之電子檔，故將之傳送給被告妻子，其行為難認具有「
    為自己或第三人不法之財產上利益或損害他人之財產上或非
    財產上利益」之主觀意思，自無從以被告欲將上開戶籍謄本
    照片電子檔傳送給其妻子，即認被告之行為構成個人資料保
    護法第41條非公務機關未於蒐集之特定目的必要範圍內利用
    個人資料罪。
  ㈥至辯護人於原審雖聲請傳喚證人何佩蓓，待證事實為被告並
    無串連其他住戶欲對告訴人提告等情，惟本件既無從為對被
    告有罪之認定，是此部分即無調查之必要。另辯護人於本院
    準備程序時主張檢察官提起本件上訴應已逾期云云(見本院
    卷第82頁)，惟本件檢察官乃於法定期間內提起上訴，此有
    原審送達證書及臺灣臺北地方檢察署110年12月13日北檢邦
    民110上346字第1109100438號函暨該署檢察官上訴書1份在
    卷可按（見原審卷二第189頁、本院卷第19至24頁），是辯
    護人此部分所指，顯有誤會，併此敘明。 
五、綜上所述，依檢察官所舉之證據，固可認定被告有向住戶群
    組內傳送告訴人之戶籍謄本照片電子檔，惟本案尚無積極證
    據足證被告具有違反個人資料保護法第41條之主觀犯意，自
    難遽認被告確有公訴意旨所指之違反個人資料保護法第41條
    之犯行，檢察官所提出之事證，尚未達於通常一般之人均不
    致有所懷疑之程度，而有合理懷疑之存在，即屬不能證明被
    告犯罪，揆諸前開規定及說明，應為被告無罪之諭知。原審
    同此認定，依審理結果而判決被告無罪，經核並無違誤。
六、檢察官上訴意旨雖以：被告依法院之要求提出告訴人最新戶
    籍謄本，只授予被告至戶政事務所申請告訴人之戶籍謄本後
    陳報與法院，不可將告訴人戶籍謄本以自己手機拍攝存在其
    手機內，亦不可以LINE上傳該戶籍謄本照片給被告之妻，更
    不可上傳於住戶群組，此等行為均不在上述蒐集告訴人上開
    個人資料特定目的之必要範圍，且被告張貼的時間絕對不只
    其所辯稱之5秒(實已達3小時以上)，看到這則訊息之人也不
    只吳政倫1人，告訴人之個資張貼於網路上，供群組內人士
    為如何之利用已不可得知，顯然對於告訴人已造成損害，被
    告之行為已違反個資法。原審認定事實有所違誤，請撤銷原
    判決，另為適當之判決等語。
七、駁回上訴之理由：
  ㈠按刑事訴訟法第161條第1項規定：檢察官就被告犯罪事實，
    應負舉證責任，並指出證明之方法。對於其所訴之被告犯罪
    事實，應負提出證據及說服之實質舉證責任，倘所提出之證
    據，不足為被告有罪之積極證明，或其闡明之證明方法，無
    從說服法官以形成被告有罪之心證，基於無罪推定之原則，
    自應為被告無罪判決之諭知。　　
　㈡經查，本件固可認定被告有向住戶群組內傳送告訴人之戶籍
    謄本照片電子檔，然被告傳送後未幾即予以收回，被告辯稱
    係原欲傳送給妻子誤傳送至住戶群組中，知悉後立即收回，
    並無損害告訴人之利益或違反個資法之犯意，尚非無據，均
    業如前述，自難遽認被告有何違反個人資料保護法第41條之
    主觀犯意。本件起訴書所列證據及卷內訴訟資料，業經本院
    逐一剖析，參互審酌，仍無從獲得有罪心證，上訴意旨以上
    述理由執為不利於被告之認定，均難認可採，檢察官未積極
    舉提新事證，猶執前詞上訴，復就原審採證及認事再為爭執
    ，指摘原判決不當，求予撤銷改判，尚屬無據。從而，本件
    檢察官之上訴，為無理由，應予駁回。
據上論斷，應依刑事訴訟法第368條，判決如主文　　　
本案經檢察官陳建宏提起公訴，檢察官高怡修提起上訴，檢察官
呂光華到庭執行職務。
中　　華　　民　　國　　111 　年　　3 　　月　　31　　日
                  刑事第一庭  審判長法　官  周煙平
                                    法　官  吳炳桂
                                    法　官  連育群
以上正本證明與原本無異。
檢察官如不服本判決，應於收受送達後20日內向本院提出上訴書
狀，惟須受刑事妥速審判法第9條限制。其未敘述上訴之理由者
，並得於提起上訴後20日內向本院補提理由書(均須按他造當事
人之人數附繕本)「切勿逕送上級法院」。
刑事妥速審判法第9條：
除前條情形外，第二審法院維持第一審所為無罪判決，提起上訴
之理由，以下列事項為限：
一、判決所適用之法令牴觸憲法。
二、判決違背司法院解釋。
三、判決違背判例。
刑事訴訟法第 377 條至第 379 條、第 393 條第 1 款之規定，
於前項案件之審理，不適用之。
                                    書記官  廖紫喬
中　　華　　民　　國　　111 　年　　3 　　月　　31　　日